臺灣臺北地方法院民事判決　　　　　　 96年度重訴字第357號
原　　　告　乙○○
訴訟代理人　黃福卿律師
被　　　告　甲○○
　　　　　　　　　　　（現因案在臺北監獄執行中）
上列當事人間請求侵權行為損害賠償事件，經本院刑事庭95年度
重附民字第105號裁定移送前來，本院於民國96年7月19日言詞辯
論終結，判決如下：
    主  文
原告之訴駁回。
訴訟費用由原告負擔。
    事實及理由
一、原告起訴主張：被告甲○○原係訴外人福頌國際有限公司（
    以下簡稱福頌公司，登記負責人賴煥文，實際負責人則為原
    告本人）之總經理，因業務理念不合，而於民國（下同）85
    年9月間遭原告解除總經理職務，嗣於同年10月2日，原告偕
    配偶蕭曉鴒、岳父蕭美沂、未滿一歲之小孩，與被告及其友
    人曾達偉相約在址設台北市○○路之「福華飯店」二樓咖啡
    廳（下稱福華咖啡廳）商談解職之事時，因拒絕被告高額金
    錢給付之要求，被告因此萌生為自己不法所有之意圖，向在
    場人士佯稱：被解僱較沒面子，希望原告念在公誼私交，由
    被告自行對外宣布要移民加拿大，故自請離職，藉此保留顏
    面，而辦理移民須一筆資金作為移民之資產證明，故請原告
    先貸與新臺幣（下同）2,100萬元，二週後即會還款云云，
    使原告陷於錯誤，信以為真而予應允。被告乃於85年10月3
    日在福頌公司當眾宣布欲移民加拿大，並辭去總經理職務，
    原告即於同年月11日請蕭曉鴒自美國舊金山市「威爾斯法哥
    銀行」（WELLS FARGO BANK）從原告與蕭曉鴒共用之帳戶（
    下稱原告帳戶）電匯763,600美元（依當時匯率折合2,100萬
    元）至被告所指定、不知情之被告配偶陳月春開立於華南商
    業銀行股份有限公司新生分行，帳號00000000000號帳戶內
    （下稱陳月春帳戶），詎二週後被告未依約將上開款項返還
    ，經催不還，原告始知受騙。而原告於85年間在美國計劃投
    資甫成立之網上網公司（ABOVE-NET INC.），原告擬以美股
    8美元投資該公司30萬美金，此投資計畫之資金因遭被告詐
    騙而無法收回以致放棄。而該公司於87年底在美國上市即以
    每股120美金起價，最高曾漲至美股120美金，如非被告之詐
    欺，其預期收益加10年之股息（即所失利益）已超過3,000
    萬元。另原告居住美國舊金山，原計劃於同年以35萬美金作
    為頭期款購買住宅附近價金60萬美元之住宅供養老之用。該
    計劃亦因資金遭被告詐欺而告作罷。而該屋時值漲至美金13
    0萬元，所失利益亦已逾3,000萬元。為此，爰依民法第184
    條第1項、第216條之規定提起本件訴訟。並聲明：被告應賠
    償原告3,000萬元，即自起訴狀繕本送達翌日起至清償日止
    ，按年息5%計算之利息。
二、被告則以：本件前經本院88年度重訴字第25號、臺灣高等法
    院88年度重上字第161號判決本件原告勝訴（下何稱前案判
    決），並經最高法院90年度台上字第844號裁定駁回本件被
    告上訴確定，原告復對被告提起本件訴訟，顯違一事不再理
    原則等語，資為抗辯。並聲明：原告之訴駁回。
三、本件不爭執之事實：
  1.被告曾任訴外人福頌公司之總經理，於85年9月間因與原告
    對於業務理念不合，遭原告解除總經理職務，嗣於同年10月
    2日，原告偕配偶蕭曉鴒、岳父蕭美沂攜未滿一歲之小孩與
    被告及其友人曾達偉，在福華咖啡廳商談解職之事誼，被告
    陳稱被原告解僱較沒面子，希望原告念在公誼私交，由被告
    自行對外宣布要移民加拿大故自請離職，藉此保留顏面，而
    辦理移民須用資金作為資產證明，故請原告先貸與新臺幣（
    下同）2,100萬元，約定二週後還款。嗣被告果於同年10月3
    日在福頌公司宣布欲移民加拿大，並辭去總經理職務，原告
    即於同月11日請蕭曉鴒自美國舊金山市「威爾斯法哥銀行」
    ，從原告帳戶電匯763,600美元（依當時匯率折合2,100萬元
    ）至被告所指定之華南商業銀行股份有限公司新生分行帳號
    00000000000號之陳月春帳戶內，然被告取得款項後，並未
    依約將上開款項返還等情，為被告所不爭執。
  2.上情並經原告向被告提起返還借款之訴（本院88年度重訴字
    第25號），嗣經臺灣高等法院以88年度重上字第161號民事
    判決判命被告應返還原告2,100萬元及自85年10月25日起至
    清償日止之法定利息。
  3.原告復以前情為由，主張伊受被告詐欺，另向本院刑事庭提
    起告訴，亦經本院刑事庭以94年度易字第1330號、臺灣高等
    法院上易字第504號刑事判決有期徒刑一年二月確定在案。
  4.以上各情為兩造所不爭執（見本卷第36頁面 、第37頁）。
四、惟原告以其受被告詐欺，請求被告賠償其所受之損害及所失
    之利益計3,000萬元及其法定利息，則為被告否認，並以前
    揭情詞置辯。是本件之爭點即在於：1.本件有無重複起訴？
    本案與前案返還借款之民事事件是否為同一事件？有無違反
    一事不再理之原則？2.原告請求被告賠償受詐騙金額及所失
    利益計3,000萬元及其利息，有無理由？茲分述如下：
(一)本件並未重複起訴：
  １按訴訟法上所謂一事不再理之原則，乃指同一事件已有確定
    之終局判決者而言。其所謂同一事件，必同一當事人就同一
    法律關係而為同一之請求，若此三者有一不同，即不得謂為
    同一事件，自不受確定判決之拘束（最高法院19年上字第
    278號判例）。
  ２經查：
  　(1)本案於前案之原告均為乙○○、被告均為甲○○，當事人
    　確屬相同。
    (2)觀之臺灣高等法院96年度上易字第504號刑事判決所認定
      之犯罪事實略為：「甲○○原係前福頌國際有限公司為總
      經理。於85年9月間因與乙○○對於業務理念不合，遭乙
      ○○解除總經理職務。兩造在福華咖啡廳商談解職之事時
      ，因乙○○拒絕甲○○給付高額金錢之要求，甲○○竟因
      此萌為自己不法所有之意圖，向在場人佯稱：被解僱較沒
      面子，希望乙○○念在公誼私交，由甲○○自行對外宣布
      要移民加拿大，故自請離職，藉此保留顏面，而辦理移民
      須一筆資金作為移民之資產證明，故請乙○○先貸與2,10
      0萬元，二週後即會還款。乙○○陷於錯誤，信以為真而
      應允，並於85年10月3日甲○○乃在福頌公司當眾宣布欲
      移民加拿大故辭去總經理職務時，乙○○即於同月11 日
      請蕭曉鴒自美國舊金山市「威爾斯法哥銀行」，從乙○○
      、蕭曉鴒共用之帳戶電匯美元76萬3600元（依當時匯率折
      合新臺幣2100萬元）至甲○○所指定，不知情之甲○○配
      偶陳月春開立於華南商業銀行股份有限公司新生分行，帳
      號00000000000號帳戶內（按：該帳號應為000000000000
      之誤）。二週後甲○○未依約將上開款項返還，經催不還
      ，乙○○始知受騙。」等語。
    (3)而觀諸前案即臺灣高等法院88年度重上字第161號民事判
      決理由欄第二項下略以：「二、查上訴人（按：即本件原
      告）為福頌公司之實際負責人‧‧‧於八十五年九月間上
      訴人因與被上訴人（按：即本件被告）理念不合，而解除
      被上訴人總經理職務，同年十月二日晚間上訴人、被上訴
      人‧‧‧於福華飯店協調，席間被上訴人曾提出有關資遣
      費一百萬元及利潤三千萬元之事，被上訴人於翌日在福頌
      國際有限公司當眾宣布將移民加拿大，故而自行辭職，上
      訴人於同年十月十一日依約自美國匯款美金七十六萬三千
      六百元（折合新台幣二千一百萬元）至被上訴人指定之其
      妻陳月春帳戶‧‧‧堪信為真實。兩造所爭執者為系爭‧
      ‧‧匯款，究係上訴人借與被上訴人之借款，抑或係被上
      訴人之資遣費及其應得之公司利潤。三、查上訴人主張伊
      係因兩造於八十五年十月二日晚間在福華飯店洽談解職之
      事，被上訴人表示被解僱較沒面子，希望上訴人做個面子
      給他，因被上訴人欲移民加拿大，需要一筆資金，向上訴
      人表示先借給被上訴人二千一百萬元，保證二個星期後還
      錢故於八十五年十月十一日由美國匯出美金七十六萬三千
      六百元（折合新台幣二千一百萬元）與被上訴人等情，有
      上訴人之妻蕭曉鴒於本院作證之陳述、美國威爾斯法哥銀
      行電匯轉帳申請單、華銀新生分行匯入匯款通知書載明「
      LOAM TO SIMON HO.（被上訴人英文名字）」，可證上訴
      人係基於交付借款與被上訴人之意思匯出系爭款項予被上
      訴人，迨無疑問。」等語。
    (4)前述兩案判決核與本件原告所述之匯款事由、匯款時間、
      匯款人及受款帳戶暨金額等，均屬相同。又觀諸前揭民事
      判決所憑之證據，即美國威爾斯法哥銀行電匯轉帳申請單
      （附在該案卷第171頁）、華銀新生分行匯入匯款通知書
      （附在該案卷第173頁），亦與刑事判決所據之證據，即
      「臺灣臺北地方法院檢察署93年度偵續字第376號卷第68
      、111頁卷宗」之匯轉帳申請單、華銀新生分行匯入匯款
      通知書相同，此經本院調閱前揭卷宗，核閱無訛。則臺灣
      高等法院96年度上易字第504號刑事判決所認定之被告詐
      欺犯罪之事實，顯與臺灣高等法院88年度重上字第161號
      民事判決認定之借貸事實，為同一社會基礎事實至明。亦
      即本件被告係以伊辦理移民須資金作為資產證明為由，向
      原告貸得2,100萬元，惟臺灣高等法院96年度上易字第504
      號刑事判決認定被告前揭借款手段為詐欺之犯罪行為，而
      臺灣高等法院88年度重上字第161號民事判決則認被告因
      此取得之2,100萬元為消費借貸所得之款項。
  ３惟本件原告係基於侵權行為損害賠償請求權主張其因受被告
　　詐騙，故請求被告給付其未能投資美國網上網公司及未能購
　  屋之損失（所失利益）3,000萬元及自附帶民事起訴狀繕本
    送達被告翌日起之利息，而前案則係基於依借貸之法律關係
    請求被告返還借2,100萬元及其利息予原告，足見兩案之訴
    訟標的及聲明，均屬不同。是本件與前案並非同一事件，應
    堪認定。被告抗辯原告提起本件訴訟，係重複起訴，有違一
    事不再理原則云云，並無可取。
(二)原告請求被告賠償受詐騙金額及所失利益3,000萬元及其利
    息，並無理由：
　１按損害賠償，除法律另有規定或契約另有訂定外，應以填補
　  債權人所受損害及所失利益為限。依通常情形，或依已定之
    計劃、設備或其他特別情事，可得預期之利益，視為所失利
    益，民法第216條定有明文。又基於同一原因事實受有損害
    並受有利益者，其請求之賠償金額，應扣除所受之利益，民
    法第216-1條亦有明文。且按，民法第216條規定，損害賠償
    ，除法律另有規定或契約另有訂定外，應以填補債權人所受
    損害及所失利益為限。而依通常情形，或依已定之計劃、設
    備或其他特別情事，可得預期之利益，視為所失利益。該條
    所稱之「所失利益」，固非以現實有此具體利益為限，惟該
    可得預期之利益亦非指僅有取得利益之希望或可能為已足，
    尚須依通常情形，或依已定之計劃、設備或其他特別情事，
    有客觀之確定性始得稱之（最高法院93年度台上字第1225號
    判例意旨參照）。
　２原告雖主張其因受詐騙而未能投資美國網上網公司之損失、
　  未能購屋之損失（所失利益）各3,000萬元，並請求被告賠
    償3,000萬元云云，惟揆諸前開說明，原告依民事訴訟法第
    277條舉證責任之規定，自應先證明其所主張之所失利益，
    依通常情形，或依已定之計劃、設備或其他特別情事，有客
    觀之確定性之情形存在。然查：
    (1)就投資美國網上網公司部分：
      原告雖主張其原擬以每股8美金投資該公司30萬美金，然
      該資金因受被告詐欺而無法投資，且該公司最高曾漲至
      120美金，伊受有至少3,000萬元所失利益云云。惟查，證
      券市場，瞬息萬變，漲跌互見，承購股票者，未必均可獲
      利，是如無實際資金之投入，或有具體且確定之投資計畫
      ，則因股票上漲而可獲利，自不具前揭最高法院判例意旨
      所稱「客觀之確定性」，且與民法第216條第2項之規定亦
      不相符，原告自不得以事後股票漲幅遽指為係屬其之所失
      利益。且原告既未實際投入資金購買網上網公司股票，亦
      使原告減省購買股票價金之支出，是原告即因未能購入股
      票而同時受有減省價金之支出，依前揭民法第216-1條之
      規定扣除後，原告自無損失。又，原告並未投入資金，且
      未見原告就其購入該公司之股票，如已簽約承買、獲得承
      購權等提出具體、明確之計劃，且原告是否必然得以美金
      8 元購得該股價，亦非確定之因素，則該股票事後之漲幅
      與原告能否獲利間，即無客觀之確定性，與前述「所失利
      益」之要件容有未洽。是原告以該股票差額主張為其所失
      利益，並請求被告賠償，核與民法第216條第2項之規定不
      符，即屬無據。
    (2)就購買房地部分：
      原告復主張伊原計劃於同年以35萬美金作為頭期款購買舊
      金山住宅附近，價金60萬美元之住宅供養老之用，因被告
      詐欺而未能購得，而該屋已漲至130萬元，有所失利益已
      逾3,000萬元云云。惟如前述，原告未能購得該屋之受有
      損害，然亦因減省價金支出，依民法第216-1條之規定，
      原告並無損失可言。至原告主張該屋漲幅價差為其所失利
      益部分，雖原告提出該屋於86年之報價為599,888美金，
      及該屋附近之住宅於95年之報價1,398,888元為證，然該
      報價單並非同一棟建築，且面積分別為0.18英畝，0.29
      英畝，面積已有相當差距，且該價格是否即為實際售價亦
      非無疑，是原告自難以前揭報價證明該價差即為所受損害
      。又原告另未提出伊已投入資金，或已簽約承買、已獲得
      承購權等提出具體、明確購屋計劃之證據，則原告是否購
      買該屋，即非屬確定，核與民法第216-1條第2項「依通常
      情形，或依已定之計劃、設備或其他特別情事，可得預期
      之利益」規定不符，亦無前揭最高法院判例所示「客觀之
      確定性」，是原告以其原定購屋，然因被告詐欺未能購屋
      而有3,000萬元之所失利益，並請求被告賠償云云，亦屬
      乏據。
　３原告既未能舉證證明其所主張之所失利益，依通常情形，或
　  依已定之計劃、設備或其他特別情事，有客觀之確定性之情
    形存在，是其主張其因受詐騙而未能投資美國網上網公司之
　　損失、未能購屋之損失（所失利益）各3,000萬元，並請求
　  被告賠償3,000萬元及法定利息云云，即無足憑取。
五、綜上所述，原告雖主張其受被告詐欺而未能投資網上網公司
    與房屋，致受有損失等情，然原告亦因此免除價金之支出，
    尚難執此即謂係受有損害。至就原告主張該未能投資網上網
    公司、購屋，致其受有股價、房屋價差之所失利益部分，則
    因原告未能舉證證明此為其依通常情形，或依已定之計劃、
    設備或其他特別情事，有客觀之確定性之情形存在，並屬其
    可得預期之利益，核與民法第216 條第2項之要件不符。是
    原告訴請被告賠償其所受損害3,000萬元及其利息，為無理
    由，不應准許，應予駁回。
六、本件法律關係已臻明確，兩造其餘攻擊防禦方法，經核於判
    決結果無影響，爰不一一加以論列，附此敘明。
七、結論：本件原告之訴為無理由，依民事訴訟法第78條，判決
    如主文。
中　　華　　民　　國　　96　　年　　8 　　月　　6 　　日
                  民事第三庭    法　官　林振芳
以上正本係照原本作成
如對本判決上訴，須於判決送達後20日內向本院提出上訴狀
中　　華　　民　　國　　96　　年　　8 　　月　　6 　　日
                    　　　　　　書記官　李淑芬
